臺灣臺中地方法院刑事判決
111年度簡上字第117號
上  訴  人  臺灣臺中地方檢察署檢察官
被      告  朱駿凱


上列上訴人因被告違反組織犯罪防制條例案件，不服本院中華民
國111年1月12日111年度簡字第11號第一審刑事簡易判決（起訴
案號：臺灣臺中地方檢察署108年度偵字第28279、28280、33669
號），提起上訴，本院管轄之第二審合議庭判決如下：
    主    文
上訴駁回。
    犯罪事實及理由
一、按被告於第二審經合法傳喚，無正當之理由不到庭者，得不
    待其陳述，逕行判決，刑事訴訟法第371條定有明文。次按
    對於簡易判決處刑不服而上訴者，得準用上開規定，同法第
    455條之1第3項亦有明定。查被告朱駿凱經本院合法傳喚，
    然於民國111年6月24日審理期日，無正當理由未到庭，此有
    本院送達證書、刑事案件報到單、審判筆錄、臺灣高等法院
    前案案件異動查詢作業在卷可佐（見本院111年度簡上字第1
    17號卷【下稱本院簡上卷】第71、79至87頁），依前開規定
    ，本院自得不待其陳述，由檢察官一造辯論而為判決。
二、本案經本院合議庭審理結果，認原審判決認事用法及量刑均
    無不當，應予維持，除補充「證人即共犯朱秋雪於偵查及原
    審準備程序、審理時之證述」為證據外，餘均引用本院第一
    審刑事簡易判決所記載之犯罪事實、證據及理由（如附件）
    。
三、上訴人即臺灣臺中地方檢察署檢察官之上訴意旨略以：查組
    織犯罪防制條例第3條第5項條文文字係規定「以言語、舉動
    、文字或其他方法，明示或暗示其為犯罪組織之成員，或與
    犯罪組織或其成員有關聯，而『要求』他人為下列行為」，依
    法律解釋基本原則之文義解釋出發，本罪並不以被害人因行
    為人明示、暗示為犯罪組織成員或與犯罪組織有關後 ，實
    際上有該項各款所示之出售財產、履行債務等行為為構 成
    要件，應僅需行為人一有本項序文所規定之表示身分以及「
    要求」為該項各款内容之行為，即成立既遂。然原審判決就
    被告此部分之犯行，依條文文義解釋應成立既遂，誤認僅成
    立未遂，復就僅成立未遂之理由未能詳述，均容有未洽，爰
    依刑事訴訟法第344條第1項、第455條之1第1項提起上訴，
    請將原判決撤銷，更為適當合法之判決等語。
四、經查：
  ㈠按刑法第25條之未遂犯，指已著手於犯罪之實行而不遂，或
    不能生犯罪之結果者而言，所謂著手指實行犯意，尚未達於
    犯罪既遂之程度（最高法院110年度台上字第5141號刑事判
    決參照）。另刑事規範若性質上應屬行為犯（或稱舉動犯、
    即成犯），且為抽象危險犯，而非結果犯，則無所謂「犯罪
    結果發生」或「未遂犯」之概念；行為人一旦有為刑事規範
    之構成要件行為，其犯罪即為既遂（最高法院108年度台上
    大字第4349號刑事裁定、最高法院107年度台上字第1304號
    刑事判決參照）。
  ㈡查組織犯罪防制條例於106年3月31日修正、同年4月19日公布
    同條例增訂之第3條第7項「前二項之未遂犯罰之」規定，其
    修正理由敘明「犯罪行為人有第5項之行為，仍有處罰未遂
    之必要」；同條例後於106年12月15日修正、107年1月3日公
    布之第3條第8項「第5項、第7項之未遂犯罰之」規定，其修
    正理由敘明「原第6項、第7項為文字修正，並依序遞移」。
    即現行組織犯罪防制條例第3條第8項規定，與106年3月31日
    修正、同年4月19日公布之同條例第3條第7項規定相同，係
    同條例第3條第5項規定之未遂處罰規定。從而，組織犯罪防
    制條例第3條第8項，就同條第5項第4款之以言語明示與犯罪
    組織有關聯而要求他人履行債務之行為，既設有未遂之規定
    ，若認為行為犯，則行為人一著手於以言語明示與犯罪組織
    有關聯而要求他人履行債務即為既遂，殊無另外規定未遂犯
    處罰之必要，是本罪依體系解釋，應非行為犯，而係結果犯
    ，以被害人因行為人明示或暗示其為犯罪組織之成員，或與
    犯罪組織或其成員有關聯後，實際上有該項各款所示之出售
    財產、履行債務等行為為犯罪之既遂。檢察官上訴意旨認組
    織犯罪防制條例第3條第5項規定不以被害人因行為人明示或
    暗示其為犯罪組織之成員，或與犯罪組織或其成員有關聯後
    ，實際上有該項各款所示之出售財產、履行債務等行為為必
    要，僅需行為人有同項規定之表示身分、及要求同項各款行
    為即屬既遂等語，係將組織犯罪防制條例第3條第5項規定之
    以言語明示與犯罪組織有關聯而要求他人履行債務罪，性質
    上認為係行為犯、抽象危險犯，而非結果犯，依前揭說明，
    與同條第8項之未遂犯規定即有矛盾，並不可採。
  ㈢本案被告與共犯朱秋雪雖已著手於以言語明示與犯罪組織有
    關聯，而要求告訴人履行債務。惟因告訴人認其係遭恐嚇而
    簽立本票，並已向警方報案而未予理會，致未生犯罪之結果
    ，依前開說明，其犯罪尚屬未遂。原審判決於犯罪事實欄內
    業已記載「朱秋雪、朱駿凱共同基於以言語明示與犯罪組織
    有關聯，而要求他人履行債務之犯意聯絡……以言語明示已將
    王文貴簽立之本票交給『竹聯幫天龍堂艋舺會會長』之犯罪組
    織，而與該犯罪組織有關聯，要求王文貴履行前述本票債務
    。惟因王文貴認其係遭恐嚇而簽立上開本票，並已向警方報
    案而未予理會，致朱秋雪、朱駿凱未能得逞。」並於犯罪事
    實及理由欄三、㈢內已敘明「被告與共犯朱秋雪已著手於以
    言語明示與犯罪組織有關聯而要求告訴人履行債務，惟因告
    訴人已報警處理而未予理會，致未生犯罪之結果，為未遂犯
    ，因其情節仍較既遂犯輕微，爰依刑法第25條第2項規定，
    按既遂犯之刑度減輕其刑。」原審就此部分認事用法，核無
    違誤，量刑亦稱允當。檢察官上訴意旨對於原審認定之犯罪
    事實並無爭執，然仍以前開理由認被告所為應構成組織犯罪
    防制條例第3條第5項規定之以言語明示與犯罪組織有關聯而
    要求他人履行債務既遂罪，指摘原判決不當，業據本院論駁
    如前，並非可採，故檢察官上訴並無理由，應予駁回。
據上論斷，應依刑事訴訟法第455條之1第1項、第3項、第368條
、第371條、第373條，判決如主文。
本案經檢察官陳立偉提起公訴，檢察官林岳賢提起上訴，檢察官
蔣得龍到庭執行職務。
中    華    民    國   111    年    7     月    28    日
                  刑事第十庭  審判長法  官  陳玉聰
                                    法  官  吳珈禎
                                    法  官  林芳如
以上正本證明與原本無異。
不得上訴。
                                    書記官  張玉楓
中    華    民    國   111    年    7     月    28    日
附錄本案論罪科刑法條全文：　
組織犯罪防制條例第3條
發起、主持、操縱或指揮犯罪組織者，處3年以上10年以下有期
徒刑，得併科新臺幣1億元以下罰金；參與者，處6月以上5年以
下有期徒刑，得併科新臺幣1千萬元以下罰金。但參與情節輕微
者，得減輕或免除其刑。
具公務員或經選舉產生之公職人員之身分，犯前項之罪者，加重
其刑至二分之一。
犯第1項之罪者，應於刑之執行前，令入勞動場所，強制工作，
其期間為3年。
前項之強制工作，準用刑法第90條第2項但書、第3項及第98條第
2項、第3項規定。
以言語、舉動、文字或其他方法，明示或暗示其為犯罪組織之成
員，或與犯罪組織或其成員有關聯，而要求他人為下列行為之一
者，處3年以下有期徒刑，得併科新臺幣3百萬元以下罰金：
一、出售財產、商業組織之出資或股份或放棄經營權。
二、配合辦理都市更新重建之處理程序。
三、購買商品或支付勞務報酬。
四、履行債務或接受債務協商之內容。
前項犯罪組織，不以現存者為必要。
以第5項之行為，使人行無義務之事或妨害其行使權利者，亦同
。
第5項、第7項之未遂犯罰之。     
--------------------------------------------------------
附件：　
              臺灣臺中地方法院刑事簡易判決
111年度簡字第11號
公　訴　人　臺灣臺中地方檢察署檢察官
被　　　告　朱駿凱　男　(民國00年0月0日生)
　　　　　　　　　　身分證統一編號：Z000000000號
　　　　　　　　　　住○○市○○區○○○路000號3樓
上列被告因違反組織犯罪條例案件，經檢察官提起公訴（108年
度偵字第28279、28280、33669號），經被告自白犯罪（109年度
重訴字第1266號），本院合議庭認為宜以簡易判決處刑，裁定由
受命法官獨任逕以簡易判決處刑，判決如下：
    主    文
朱駿凱共同以言語明示與犯罪組織有關聯而要求他人履行債務，
未遂，處有期徒刑肆月，如易科罰金，以新臺幣壹仟元折算壹日
。
    犯罪事實及理由
一、犯罪事實：
    朱駿凱為朱秋雪（由本院另行判決）之弟，因朱秋雪經營之
    賭場與王文貴有債務糾紛，前經王文貴簽立本票予朱秋雪，
    惟嗣後王文貴即避不見面，朱秋雪遂請朱駿凱協助，渠2人
    即共同基於以言語明示與犯罪組織有關聯，而要求他人履行
    債務之犯意聯絡，由朱駿凱先於民國108年4月22日上午7時5
    3分許前之某時，在位於高雄市內某不詳地點，以手機錄製
    內容為：「嘿啦，你直接跟他們說，我竹聯幫天龍堂艋舺會
    會長啦，你相信我絕對會捉得到他們啦，時間的問題而已，
    叫他們都躲好啦，沒誠意，沒誠意不用出來談啦，談三小」
    之語音檔訊息，並以通訊軟體LINE傳送給朱秋雪，朱秋雪於
    108年4月22日上午7時53分許，以通訊軟體LINE傳送前揭朱
    駿凱所錄製之語音檔訊息給王文貴，並於同日上午7時49分
    至8時38分許，接續傳送自己之語音訊息留言給王文貴稱：
    「艋舺會會長講的話你有聽到嗎？你如果有聽到，有要跟我
    阿雪好好談，你們就跟人家博歹徼了，有承認了，有誠意跟
    阿雪談，你如果錢要拿錢亂灑，黑白拿給人家，啊本票在艋
    舺會會長那，你如果不拿出來跟人家談，這我就沒有辦法了
    ，你說要跟我平常心說，我也要跟你談，啊你現在電話又不
    接，那這樣我就沒有辦法幫你忙了哦」、「阿貴阿貴，人的
    忍耐是有限度的，你做錯事，現在要好好的用平常心跟你說
    ，你電話不聽，沒有關係啊，好啊，你如果沒有打過來，我
    也不會再打給你了啦，你聽的懂嗎？是你要打過來跟我說的
    ，不是我要打去跟你說的，我要幫你忙你不要沒有關係啊，
    你自己你們那邊那個多人博歹徼你就承認了，現在又…，說
    要跟我好好談，啊又不出面，電話也不接，你如果要這樣躲
    ，那沒有關係啊，你有聽到天龍堂講的話嗎？如果有就好好
    聽啦」、「阿貴阿貴，這我有麻煩大頭把會長的電話都給你
    啦，我不知道大頭有沒有給你們啦，你如果不打給我，那你
    打給這個會長啦，事情總是要有解決的階段啦，看你的想法
    啦」等語，以言語明示已將王文貴簽立之本票交給「竹聯幫
    天龍堂艋舺會會長」之犯罪組織，而與該犯罪組織有關聯，
    要求王文貴履行前述本票債務。惟因王文貴認其係遭恐嚇而
    簽立上開本票，並已向警方報案而未予理會，致朱秋雪、朱
    駿凱未能得逞。
二、證據名稱：
(一)被告朱駿凱於警詢、偵訊及本院準備程序時之自白（見警卷
    一第228至231、239至241頁、偵28279卷二第173至174頁、
    本院卷一第201頁）。
(二)證人即告訴人王文貴於偵訊及本院審理時具結之證述（見他
    卷第231頁、本院卷二第467頁）。
(三)證人即共犯朱秋雪之配偶鄭水順於本院審理時具結之證述（
    見本院卷三第124至125頁）。
(四)臺中市政府警察局霧峰分局指認犯罪嫌疑人紀錄表、被告持
    用之門號0000000000號手機通話、上網歷程之基地台、相關
    地點示意圖、手機截圖、臺中市政府警察局霧峰分局搜索扣
    押筆錄暨扣押物品目錄表、被告扣案之手機照片（見警卷一
    第191至194、201至205、233至234、243至247、253至258、
    265至269、273頁）、通訊軟體LINE對話擷圖與譯文、本院1
    08年度聲搜字第1464號搜索票（見警卷二第171至174、259
    至263頁）、員警偵查報告、被告持用之門號0000000000號
    電信查詢明細單、實際持用人對應資料（見他卷第7至12、1
    93至195頁）。
(五)扣案之三星廠牌手機1支（門號0000000000號）。
三、論罪科刑：
(一)按組織犯罪防制條例第3條第5項之規定，係為防範不肖之人
    利用犯罪組織之名勢，要求他人為一定作為或不作為，並就
    司法實務常見利用犯罪組織所為之4種犯罪類型規範其行為
    之處罰，制裁行為人假借其為犯罪組織成員或具有關聯，而
    侵害他人之財產法益，且為強化對民眾之保障及避免誤會原
    規範需以「現存在」之犯罪組織為必要，同條第6項另規定
    「前項犯罪組織，不以現存者為必要」。是以行為人只要在
    要求他人履行債務或債務協商過程中，自稱為現有或曾存在
    之犯罪組織成員或與該犯罪組織有關聯，不論其是否確實為
    該犯罪組織成員或與該犯罪組織有關聯，抑或曾經加入但已
    退出，均無礙於構成要件之該當性。是核被告所為，係犯組
    織犯罪防制條例第3條第8項、第5項第4款之以言語明示與犯
    罪組織有關聯而要求他人履行債務未遂罪。公訴意旨認其係
    犯同條例第3條第5項第4款之罪既遂，容有未洽，惟因僅係
    行為態樣有既遂、未遂之分，無庸變更起訴法條（最高法院
    96年度台上字第2061號判決、101年度台上字第3805號判決
    意旨參照），附此敘明。
(二)被告就上開犯行，與朱秋雪具有犯意聯絡及行為分擔，應依
    刑法第28條規定，論以共同正犯。
(三)被告與共犯朱秋雪已著手於以言語明示與犯罪組織有關聯而
    要求告訴人履行債務，惟因告訴人已報警處理而未予理會，
    致未生犯罪之結果，為未遂犯，因其情節仍較既遂犯輕微，
    爰依刑法第25條第2項規定，按既遂犯之刑度減輕其刑。
(四)爰以行為人之責任為基礎，審酌被告與告訴人本不相識，卻
    為協助共犯即被告之姊朱秋雪向告訴人追索債務，不惜假借
    「竹聯幫天龍堂艋舺會」之犯罪組織名義，而為本案犯行，
    此種以黑道幫派勢力或名義介入債務糾紛，為組織犯罪防制
    條例第3條第5項立法所欲杜絕之社會亂象，應予嚴加非難；
    惟審酌被告於犯後均坦承犯行，其本案係受共犯朱秋雪之託
    所為，並考量其犯罪手段、造成告訴人內心恐懼之程度，暨
    其於警詢及偵訊自陳為國中畢業之教育程度、從事紋身館之
    負責人工作、月收入約新臺幣5、6萬元、家庭經濟狀況勉持
    等一切情狀，量處如主文所示之刑，並諭知易科罰金之折算
    標準，以資懲儆。
四、沒收部分：
    扣案之三星廠牌手機1支（門號0000-000000號）固然為被告
    所有之物，惟經警勘查該手機內與共犯朱秋雪間之通訊軟體
    LINE之對話紀錄，至頂最早一筆訊息時間為108年9月9日（
    見警卷一第257頁），距本案違反組織犯罪防制條例犯行之
    犯罪時間相隔已有數月，且被告於警詢時供稱該手機係其平
    時用來聯絡客人使用等語（見警卷一第229頁），而卷內亦
    無其他證據證明被告係以該手機錄製或傳送本案之語音檔訊
    息，爰不予宣告沒收。
五、依刑事訴訟法第449條第2項、第3項、第454條第1項，組織
    犯罪防制條例第3條第8項、第5項第4款，刑法第11條前段、
    第28條、第25條第2項、第41條第1項前段，逕以簡易判決處
    刑如主文。
六、如不服本判決，得於收受本判決送達之日起20日內，以書狀
    敘述理由（須附繕本），上訴於本院管轄之第二審地方法院
    合議庭。
本案經檢察官陳立偉提起公訴，檢察官楊朝嘉、張依琪、林岳賢
到庭執行職務。
中　　華　　民　　國　　111 　年　　1 　　月　　12　　日
                   刑事第十二庭  法  官  何紹輔
以上正本證明與原本無異。
如不服本判決應於收受送達後20日內向本院提出上訴書狀，並應
敘述具體理由；其未敘述上訴之理由者，應於上訴期間屆滿後20
日內向本院補提理由書（均須按他造當事人之人數附繕本）「切
勿逕送上級法院」。
告訴人或被害人如不服判決，應備理由具狀向檢察官請求上訴，
上訴期間之計算，以檢察官收受判決正本之日起算。
　　　　                         書記官  林政佑
中　　華　　民　　國　　111 　年　　1 　　月　　12　　日
【附錄本判決論罪科刑法條】
組織犯罪防制條例第3條
發起、主持、操縱或指揮犯罪組織者，處3年以上10年以下有期
徒刑，得併科新臺幣1億元以下罰金；參與者，處6月以上5年以
下有期徒刑，得併科新臺幣1千萬元以下罰金。但參與情節輕微
者，得減輕或免除其刑。
具公務員或經選舉產生之公職人員之身分，犯前項之罪者，加重
其刑至二分之一。
犯第1項之罪者，應於刑之執行前，令入勞動場所，強制工作，
其期間為3年。
前項之強制工作，準用刑法第90條第2項但書、第3項及第98條第
2項、第3項規定。
以言語、舉動、文字或其他方法，明示或暗示其為犯罪組織之成
員，或與犯罪組織或其成員有關聯，而要求他人為下列行為之一
者，處3年以下有期徒刑，得併科新臺幣3百萬元以下罰金：
一、出售財產、商業組織之出資或股份或放棄經營權。
二、配合辦理都市更新重建之處理程序。
三、購買商品或支付勞務報酬。
四、履行債務或接受債務協商之內容。
前項犯罪組織，不以現存者為必要。
以第5項之行為，使人行無義務之事或妨害其行使權利者，亦同
。
第5項、第7項之未遂犯罰之。